【裁判字號】    97,抗,318
【裁判日期】    971128
【裁判案由】    清償債務強制執行
【裁判全文】
臺灣高等法院臺南分院民事裁定  97年度抗字第318號
抗  告  人  台灣金聯資產管理股份有限公司
法定代理人  乙○○
            送達代收人  丙○○.
相  對  人  丁○○
            甲○○○○○○
上列抗告人因與相對人間因清償債務強制執行事件，對於中華民
國97年10月7日臺灣臺南地方法院所為裁定（87年度執字第68651
號），提起抗告，本院裁定如下：
    主  文
原裁定廢棄，發回臺灣臺南地方法院。
    理  由
一、本件抗告意旨略以：抗告人自原債權人第一商業銀行股份有
    限公司（下稱第一銀行）受讓系爭債權及一切從屬權利，而
    債權讓與人負有交付證明債權之文件之義務（民法第296條
    參照），如讓與時原債權人無法交付該證明文件，於取得時
    亦有將之交付之義務，洵屬無疑。是本件債權讓與時，該債
    權已取得之執行名義即臺灣高雄地方法院（以下簡稱高雄地
    院）90年度促字第62839號支付命令正本及確定證明書，由
    原債權人於民國（下同）91年1月間執之向高雄地院聲請強
    制執行（即91年度執字第803號強制執行事件），91年12月2
    日原債權人將債權讓與抗告人時，執行程序仍未終結，嗣於
    92年3月6日經高雄地院換發債權憑證（實務上原執行名義均
    不發還），仍屬同一債權之證明文件，原債權人依法應將該
    債權證明文件（即92雄院貴民福91執字第803號債權憑證之
    正本）交付予抗告人。職此，抗告人於聲請強制執行時提出
    該債權憑證之正本與債權讓與聲明書，足見原債權人就該債
    權憑證與債權均已讓予抗告人。原裁定法院率爾認定該債權
    憑證正本係債權讓與後始向高雄地院聲請核發，而不在讓與
    範圍內，顯與實情不符。蓋該事件早於91年1月間即已由原
    債權人聲請執行，並非系爭債權於91年12月2日讓與後始由
    原債權人聲請，且如原債權人未讓與該債權憑證，抗告人從
    何處取得該債權憑證正本而得據以聲請強制執行。且本件執
    行程序係原債權人於91年1月間聲請執行，而聲請執行之執
    行名義係與確定判決有同一效力之支付命令與確定證明書。
    抗告人係於91年12月2日受讓債權，嗣後受讓債權憑證正本
    ，依強制執行法第4條第1項第6款、第4條之2第2項規定與75
    年司法院第三期司法業務研究會研究意見，抗告人執高雄地
    院92雄院貴民福91執字第803號債權憑證之正本與債權讓與
    聲明書聲請強制執行，即屬合法，為此提起本件抗告，求為
    廢棄原裁定等語。
二、按債權之讓與，非經讓與人或受讓人通知債務人，對於債務
    人不生效力。但法律另有規定者，不在此限。受讓人將讓與
    人所立之讓與字據提示於債務人者，與通知有同一之效力。
    民法第297條定有明文。依此規定，債權之讓與非經讓與人
    或受讓人通知債務人，對於債務人固不生效力，惟法律設此
    規定之本旨，無非使債務人知有債權讓與之事實，受讓人對
    於債務人主張受讓事實行使債權時，既足使債務人知有債權
    讓與之事實，即應認為兼有通知之效力；又債權讓與之通知
    ，不過為觀念通知，祇須使債務人知有債權移轉之事實為已
    足，並無一定之形式，起訴狀繕本之送達亦得認係債權讓與
    之通知（最高法院22年上字第1162號判例、75年度台上字第
    2293號判決、69年度台上字第223號判決要旨參照）。再按
    金融機構合併法第4條規定：「本法用詞定義如下︰一、金
    融機構︰指下列銀行業、證券及期貨業、保險業所包括之機
    構，及其他經主管機關核定之機構︰(一)銀行業︰包括銀行、
    信用合作社、農會信用部、漁會信用部、票券金融公司、信
    用卡業務機構及郵政儲金匯業局。(二)證券及期貨業︰包括證
    券商、證券投資信託事業、證券投資顧問事業、證券金融事
    業、期貨商、槓桿交易商、期貨信託事業、期貨經理事業及
    期貨顧問事業。(三)保險業︰包括保險公司及保險合作社。(四)
    信託業等。」又以收購金融機構不良債權為目的之資產管理
    公司，其處理金融機構之不良債權，得適用金融機構合併法
    第18條第3項之規定辦理。而該條項明定「金融機構為概括
    承受、概括讓與、分次讓與或讓與主要部分之營業及資產負
    債，或依第11條至第13條規定辦理者，債權讓與之通知得以
    公告方式代之，承擔債務時免經債權人之承認，不適用民法
    第297條及第301條之規定。」
三、經查，抗告人主張原債權人第一銀行於91年12月2日將其所
    有系爭債權讓與抗告人，業據其提出高雄地院92雄院貴民福
    91執字第803號債權憑證、債權讓與聲明書、債權讓與公告
    登載之新聞紙等件附於原審聲請強制執行卷可稽。是抗告人
    主張第一銀行已將系爭債權讓與伊之事實，應可採信。雖抗
    告人或第一銀行未依民法第297條第1項規定，將債權之讓與
    通知債務人，惟依上揭說明，第一銀行既屬於金融機構合併
    法第4條規定所稱之金融機構，其將不良債權讓與抗告人，
    依該法第18條第3項規定以公告代替債權讓與通知之方式辦
    理，已足認合於債權讓與之規定，並對於債務人發生效力。
    第查，依抗告人所提出之「債權讓與聲明書」、「臺灣高雄
    地方法院債權憑證」所載，第一銀行係於聲請高雄地院以91
    年度執字第803號對於債務人強制執行中，於91年12月2日將
    系爭債權讓與抗告人，抗告人自屬於強制執行法第4條之2第
    1項第1款所稱之繼受人，繼受第一銀行為系爭債權之債權人
    地位，惟因抗告人於繼受系爭債權後並未承當訴訟，以致該
    強制執行程序對於債務人無財產可供執行，執行法院依強制
    執行法第27條規定發給債權憑證時，仍列第一銀行為債權人
    ，應不影響抗告人為系爭債權之繼受人，自得以原執行名義
    聲請強制執行（最高法院95年度台上字第1523號判決意旨參
    照）。是本件抗告人持與受讓之同一債權，即高雄地院92年
    3月6日92雄院貴民福91執字第803號債權憑證正本聲請強制
    執行，即聲明參與分配，似無不准之理。原法院徒以抗告人
    係於91年12月2日受讓系爭債權，原債權人第一銀行尚於嗣
    後向高雄地院聲請，由高雄地院於92年3月6日核發債權憑證
    ，而認該債權憑證自不在該讓與之範圍內，亦即本件抗告人
    非強制執行法第4條之2第1項第1款所稱之「訴訟繫屬後為當
    事人之繼受人」，又未命抗告人補正該債權憑證之由來，即
    裁定駁回抗告人強制執行之聲請，即聲明參與分配，容有未
    合。抗告意旨指摘原裁定不當，聲明廢棄，為有理由，爰將
    原裁定廢棄，發回原法院更為妥適處理。
四、據上論結，本件抗告為有理由，依民事訴訟法第492條，裁
    定如主文。
中    華    民    國    97    年    11    月    28    日
                  民事第四庭    審判長法  官  王惠一
                                      法  官  林永茂
                                      法  官  王浦傑
上為正本係照原本作成。
如不服本裁定，僅得於收受本裁定正本送達後10日內以適用法規
顯有錯誤為理由，向本院提出再抗告狀（須附繕本）依法應繳納
抗告費新台幣1千元，並委任律師為訴訟代理人，經本院許可後
始可再抗告於最高法院。
中    華    民    國    97    年    12    月    1     日
                                     書記官  謝淑玉
【附記】
民事訴訟法第495條之1第2項準用同法第466條之1第1、2項規定
：
(1)對於第二審判決上訴，上訴人應委任律師為訴訟代理人。但上
  訴人或其法定代理人具有律師資格者，不在此限。
(2)上訴人之配偶、三親等內之血親、二親等內之姻親，或上訴人
  為法人、中央或地方機關時，其所屬專任人員具有律師資格並
  經法院認為適當者，亦得為第三審訴訟代理人。
民事訴訟法第466條之2：
  上訴人無資力委任訴訟代理人者，得依訴訟救助之規定，聲請
  第三審法院為之選任律師為其訴訟代理人。


司法院資訊處製作；財團法人民間司法改革基金會備份。
